ACORDAO-COMPLETO-2441044

ACÓRDÃO 3222/2020 ATA 46/2020 - PLENÁRIO

VISTOS, relatados e discutidos estes autos de embargos de declaração opostos por Promon Engenharia Ltda., em face do Acórdão 2841/2020-TCU-Plenário;
ACORDAM os Ministros do Tribunal de Contas da União, reunidos em Sessão da 1ª Câmara, ante as razões expostas pelo Relator, em:
9.1. conhecer dos embargos de declaração, com fulcro nos arts. 32 e 34 da Lei 8443/1992, para, no mérito, rejeitá-los;
9.2. dar ciência da presente deliberação à embargante.

Embargos de declaração opostos por Promon Engenharia Ltda., em face de acórdão que declarou a inidoneidade da empresa para participar, por cinco anos, de licitação na administração pública federal, com fundamento no art. 46 da Lei 8.443/1992.

Petróleo Brasileiro S.A.

3. Recorrente: Promon Engenharia Ltda. (61.095.923/0001-69).

13.1. Ministros presentes: José Mucio Monteiro (Presidente), Walton Alencar Rodrigues, Benjamin Zymler, Augusto Nardes, Aroldo Cedraz, Raimundo Carreiro, Ana Arraes, Bruno Dantas e Vital do Rêgo (Relator).
13.2. Ministros-Substitutos presentes: Augusto Sherman Cavalcanti, Marcos Bemquerer Costa, André Luís de Carvalho e Weder de Oliveira.

ACORDAO-COMPLETO-2520226

Acórdão 1849/2022 - Plenário

VITAL DO RÊGO

Ministro Vital do Rêgo.

Trata-se de embargos de declaração opostos por Promon Engenharia Ltda., em face do Acórdão 2841/2020-TCU-Plenário, que declarou a inidoneidade da empresa para participar, por cinco anos, de licitação na administração pública federal. A decisão baseou-se nas fraudes praticadas pela Promon Engenharia Ltda. e outras empresas, mediante atuação em cartel, nas licitações do Complexo Petroquímico do Rio de Janeiro (Comperj) , conduzidas pela Petróleo Brasileiro S.A. (Petrobras) .
Nesta fase processual, os recorrentes alegam que o acórdão combatido incorreu em relevante omissão, pois não apreciou o pedido de produção de prova pericial formulado pela Promon Engenharia. Tal pedido referia-se à verificação da autenticidade do conteúdo, das datas de preenchimento e cadeia de custódia dos documentos apreendidos na sede da empresa Engevix.
Assim, como esses documentos teriam sido mencionados na instrução da unidade técnica e no voto condutor do Acórdão 2841/2020-TCU-Plenário como aptos a comprovar a participação da Promon em cartel e fraude à licitação, a embargante solicita a supressão dessa omissão.
Além disso, a recorrente alega que houve erro material na citação do período de contratação da Promon junto à Petrobras e "requer que conste no acórdão recorrido a informação correta referente ao período em que prestou serviços à Petrobras, em especial à data do último contrato firmado entre a Promon e a Petrobras (março de 2012) ". Em síntese, o relatório teria mencionado que a Promon celebrou contratos com a Petrobras entre 2002 e 2019, quando em verdade o último ajuste teria sido celebrado em 2012.
De acordo com a empresa, a definição correta dessa data é importante para que se demonstre que o foco de atuação da Promon era, majoritariamente, no mercado privado, e que a empresa não é empreiteira típica, que possua interesses em diversos órgãos da administração pública. Nas palavras da recorrente, a Promon é:
 "uma empresa de serviços profissionais de engenharia e de gerenciamento de projetos com enfoque voltado essencialmente para o setor privado e cuja capacitação, experiência e rigor técnico em engenharia, em especial na área de indústrias de processo, adquirida ao longo de mais de 50 anos prestando serviços à Petrobras e outros clientes, desperta o interesse de outras empresas, em especial empreiteiras (especializadas em construção civil e montagem industrial) , para que integre consórcios para a participação em licitações, inclusive as da Petrobras".
É o relatório.

Tathiane Vieira Viggiano Fernandes (OAB/DF 27.154) e outros, representando Promon Engenharia Ltda.

Não atuou.

EMBARGOS DE DECLARAÇÃO. CONHECIMENTO. AUSÊNCIA DO ERRO E DA OMISSÃO ALEGADOS. REJEIÇÃO. CIÊNCIA.

REPRESENTAÇÃO (REPR)

Secretaria Extraordinária de Operações Especiais em Infraestrutura (SeinfraOperações).

Trato, nesta fase processual, de embargos de declaração opostos por Promon Engenharia Ltda., em face do Acórdão 2841/2020-TCU-Plenário, que declarou a inidoneidade da empresa para participar, por cinco anos, de licitação na Administração Pública Federal, com fundamento no art. 46 da Lei 8.443/1992.
Originalmente, os autos cuidam de representação instaurada para avaliar a participação da empresa nas fraudes ocorridas nas licitações do Complexo Petroquímico do Rio de Janeiro (Comperj) , conduzidas pela Petróleo Brasileiro S.A. (Petrobras) .
Em síntese, tais fraudes tornaram-se públicas por meio da Operação Lava Jato, a qual descortinou a existência de um esquema criminoso que atuava na Petrobras e envolvia a prática de crimes contra a ordem pública, corrupção e lavagem de dinheiro, com a formação de um poderoso cartel, autodenominado de "Clube".
Assim, no presente processo, buscou-se apurar especificamente a participação da Promon Engenharia no citado esquema. Após analisar os argumentos de defesa apresentados pela empresa e considerar todo o acervo probatório compartilhado com este Tribunal pela Polícia Federal (PF) , pelo Ministério Público Federal (MPF) e pelo Conselho Administrativo de Defesa Econômica (Cade) , além da documentação administrativa já recolhida em processos pretéritos que tramitam nesta Corte, o TCU concluiu pela participação da Promon Engenharia nas fraudes e decidiu por declarar sua inidoneidade para participar de licitação na Administração Pública Federal por cinco anos, consoante Acórdão 2841/2020-TCU-Plenário, agora embargado.
Nesta fase processual, os recorrentes alegam que o acórdão combatido incorreu em relevante omissão, pois não apreciou o pedido de produção de prova pericial formulado pela Promon Engenharia. Tal pedido referia-se à verificação da autenticidade do conteúdo, das datas de preenchimento e cadeia de custódia dos documentos apreendidos pela Polícia Federal na sede da empresa Engevix.
Assim, como esses documentos teriam sido mencionados na instrução da unidade técnica e no voto condutor do Acórdão 2841/2020-TCU-Plenário como aptos a comprovar a participação da Promon em cartel e fraude à licitação, a embargante solicita a supressão dessa omissão.
Além disso, a Promon Engenharia alega que houve erro material na citação do período de sua contratação junto à Petrobras e "requer que conste no acórdão recorrido a informação correta referente ao período em que prestou serviços à Petrobras, em especial à data do último contrato firmado entre a Promon e a Petrobras (março de 2012) ".
Em síntese, o relatório e o voto que fundamentaram o acórdão teriam mencionado que a empresa celebrou contratos com a Petrobras entre 2002 e 2019, quando em verdade o último ajuste teria sido celebrado em 2012.
De acordo com a embargante, a definição correta dessa data é importante para que se demonstre que o foco de atuação da Promon era majoritariamente no mercado privado, e que a empresa não é empreiteira típica, que possua interesses em diversos órgãos da Administração Pública. Nas palavras da recorrente, a Promon é:
"uma empresa de serviços profissionais de engenharia e de gerenciamento de projetos com enfoque voltado essencialmente para o setor privado e cuja capacitação, experiência e rigor técnico em engenharia, em especial na área de indústrias de processo, adquirida ao longo de mais de 50 anos prestando serviços à Petrobras e outros clientes, desperta o interesse de outras empresas, em especial empreiteiras (especializadas em construção civil e montagem industrial) , para que integre consórcios para a participação em licitações, inclusive as da Petrobras".
II
De início, conheço dos embargos de declaração, uma vez preenchidos os requisitos processuais aplicáveis à espécie recursal, nos termos dos arts. 32 e 34 da Lei 8443/1992 c/c o art. 287 do Regimento Interno do TCU. No mérito, proponho rejeitá-los, pelos motivos que passo a expor.
No tocante ao eventual erro material mencionado pela embargante, relativo à data de contratação da empresa junto à Petrobras, esclareço que a informação constante do relatório e do voto que fundamentaram o Acórdão 2841/2020-TCU-Plenário foi retirada da própria manifestação da Promon Engenharia. Tal manifestação, consoante transcrito nos embargos declaratórios, continha a seguinte informação:
A PROMON atua majoritariamente no mercado privado, tendo celebrado, desde 2002 a 2019, contratos "públicos" unicamente com a PETROBRAS (o último em março de 2012) , para quem prestou continuamente, ao longo de mais de 50 anos, serviços técnicos profissionais na elaboração de projetos na área de refino, plataformas e FPSOs, nas áreas offshore, fertilizantes, petroquímica, energia elétrica, dutos, terminais e até processamento de dados sísmicos. (grifos acrescidos) 
O relatório do acórdão embargado mencionou apenas que "a empresa atua majoritariamente no mercado privado, tendo celebrado contratos com a Petrobras somente entre de 2002 a 2019" (parágrafo 32) . E o voto, por sua vez, coloca que a "Promon esclareceu que atua majoritariamente no mercado privado, tendo celebrado contratos com a Petrobras somente entre 2002 e 2019, e que não seria uma empreiteira típica" (parágrafo 15) .
Como se percebe, as informações constantes do acórdão não contradizem a manifestação da embargante, apenas não detalham que o último contrato teria sido assinado em 2012. Em verdade, a redação da própria defesa da Promon Engenharia prejudica o correto entendimento da frase, deixando dúvida se os contratos foram celebrados até 2012 ou 2019.
De toda sorte, tal definição em nada interfere no mérito do processo, cuja decisão baseou-se em evidências diversas da participação da empresa no esquema fraudulento. Como dito, foram consideradas provas/evidências outras fornecidas pela Polícia Federal, pelo Ministério Público Federal e pelo Conselho Administrativo de Defesa Econômica, a exemplo dos acordos de leniência e depoimentos prestados, além dos indícios de irregularidade que já haviam sido identificados pelo TCU nos certames do Comperj.
Todo esse conjunto probatório anexado aos autos foi considerado suficiente por esta Corte de Contas para formar a convicção de que a empresa participou das fraudes às licitações do Comperj, sendo irrelevante o fato de a empresa ter firmado contratos com a Petrobras até 2012 ou 2019. Portanto, julgo desnecessária qualquer retificação do acórdão embargado quanto a esse ponto.
Quanto à omissão aventada, registro que realmente não há manifestação expressa quanto ao acatamento ou não do pedido de produção de prova pericial formulado pela embargante.
Contudo, a Secretaria Extraordinária de Operações Especiais em Infraestrutura (SeinfraOperações) deixou assente em sua instrução, transcrita no relatório que precedeu o acórdão embargado, que o Sr. Gerson Almada, dirigente da Engevix, reconheceu, em sede de processo judicial, que os documentos apreendidos pela Polícia Federal na sede da empresa eram autênticos (peça 44, p.33) .
A unidade técnica ainda registrou que:
Não bastasse isso, seu conteúdo informacional é convergente com as demais provas e depoimentos, vale dizer, coincidem com as informações prestadas pelos colaboradores o que reforça sobremaneira o valor probante desta evidência. Há um extenso e rico detalhamento das informações constantes dessa planilha, conforme destacado pela unidade Técnica na ulterior instrução (§§ 62 a 64 da peça 66) .
Nesse cenário, embora não tenha expressamente rejeitado o pedido, entendo que a SeinfraOperações bem demonstrou que a perícia seria desnecessária. Como já dito, tais planilhas apreendidas pela Polícia Federal na sede da Engevix tiveram o atesto de autênticas pelo dirigente daquela empresa onde foram apreendidas.
Ademais, tais fatos apenas reforçam o conjunto probatório formado também por depoimentos de funcionários da Petrobras e por informações fornecidas por outras empresas integrantes do cartel em processos judiciais e acordos de leniência. Por tais motivos, julgo também desnecessário retificar o acórdão embargado quanto a essa eventual omissão.
Reforço ainda que, de acordo com a jurisprudência desta Corte de Contas, a exemplo do Acórdão 2262/2015-TCU-Plenário, do Exmo. Min. Benjamin Zymler, a responsabilidade por trazer as provas de sua defesa aos autos é dos responsáveis, sendo descabidos os pedidos de perícia. Cito, nesse sentido, o enunciado de tal decisão:
O processo de controle externo, disciplinado pela Lei 8.443/1992 e pelo Regimento Interno do TCU, não prevê ao Tribunal competência para determinar a realização de perícia para a obtenção de provas. É da iniciativa do responsável trazer aos autos as provas de sua defesa, prescindindo de autorização do Tribunal para tanto.
Com essas considerações, proponho rejeitar os presentes embargos declaratórios, mantendo o acórdão recorrido em seus exatos termos.
	Diante do exposto, VOTO para que seja adotada a minuta de deliberação que ora trago ao exame deste Colegiado.
TCU, Sala das Sessões Ministro Luciano Brandão Alves de Souza, em 2 de dezembro de 2020.
Ministro VITAL DO RÊGO 
Relator